【裁判字號】    90,上訴,971
【裁判日期】    900926
【裁判案由】    強盜等
【裁判全文】
臺灣高等法院高雄分院刑事判決                      九十年度上訴字第九七一號
    上訴人即被告  乙○○
    選任辯護人    吳春生
    上訴人即被告  庚○○
    上訴人即被告  己○○
    選任辯護人    許銘春  律師
    上訴人即被告  丙○○
右上訴人等因強盜等案件，不服臺灣高雄地方法院九十年度上訴字第九七一號中華民
國九十年四月二十七日第一審判決（起訴案號：臺灣高雄地方法院檢察署八十八年度
偵字第五三一四號，移送併案八十八年偵字第一一六四八號、台灣苗栗地方法院檢察
署九十年），提起上訴，本院判決如左：
      主  文
原判決關於己○○、乙○○、庚○○、丙○○部分撤銷。
己○○共同竊盜，處有期徒刑壹年拾月。
乙○○、庚○○、丙○○均無罪。
      事  實
一、己○○曾於民國八十二年、八十三年、八十五年間，因竊盜、妨害自由、違反動
    產擔保交易法等案件，經法院分別判處有期徒刑一年五月、四月、六月確定，應
    執行有期徒刑二年，並於八十七年六月一日假釋，現仍在保護管束中（八十八年
    四月二十三日執行完畢，未構成累犯）。仍不知悔悟，竟於八十八年二月廿日上
    午九時許，駕駛不詳姓名之人竊盜所得之未懸掛牌照之大貨車（即車牌號碼ＮＧ
    －七七０號，丁○○所有於八十八年二月十八日失竊）在屏東縣里港鄉中和堤防
    與土庫堤防交界處之南二高旁河川地內，與某不詳姓名成年人共同意圖為自己不
    法之所有，由該不詳姓名之成年人駕駛引擎６Ｄ00000000號挖土機挖取
    河川砂石，而竊取砂石土方，再將砂石放置於己○○所駕駛之大貨車車斗，由蔡
    文彬載運砂石欲販售牟利。惟在上址為高雄縣警察局旗山分局警備隊、屏東縣警
    察局里港分局員警埋伏發現，在附近之某產業道路上，經員警下車攔阻盤查，己○○則拒絕員警之盤查仍駕車迅速逃離，中途為阻礙員警之追捕，並先後二次將
    車斗內之砂石傾倒至路中，後因逃逸時適遇在當地從事農作物植栽之甲○○駛駕
    搬運車擋住去路而棄車逃逸時，為警逮捕。
二、案經高雄縣警察局旗山分局報告台灣高雄地方法院檢察署檢察官偵查起訴。
      理  由
壹、己○○部分
  一、訊據上訴人即被告己○○矢口否認有盜採砂石之竊盜犯行，辯稱：當天伊係受
      僱前往該河川地載運砂石，但在半路即遇四個人攔截，因他們並未出示証件，
      伊不知他們是警察，所以才加速逃離，伊並未到採砂石之河川現場云云。經查
      ：被告己○○在偵查及原審雖均供述稱：「當天有要去偷採砂石，但還沒有採
      」、「當天是要去載砂石」等語（偵查卷第二十七頁背面、原審卷第八十一頁
      ）。惟証人即當天前往上開現場查緝盜採砂石之小隊長莊世雄在偵查中証述稱
      ：「當時是另一小隊呼叫說有一台藍色無牌砂石車從產業道要跑，．．．於是
      四個人一台車趕過去追捕，因為當時產業道路狹小砂石車看到我們從對向來，
      我們就有另三個隊員下車並表明身分。他（己○○）稍微停頓一下後又加速向
      我們衝過來，．．．我們立刻開車追緝，後來遇到產業道路轉彎到公路的地方
      時，他將砂石倒下一點阻擋我們，．．．後來他又回到我們第一次攔阻他的地
      方並將所有砂石倒下阻擋我們。」、「抓到他時他說什麼都沒載，但實際上他
      在追捕過程中已經把砂石倒掉阻擋警方追捕」等語，另証人即警員詹立明在本
      院調查中亦証述：當時在追逐被告己○○時，伊坐在車上有看到被告之車子有
      載砂石，他到一個路口拉高車斗卸下砂石等語，再佐証以証人即警員陳義勇在
      本院調查時所証稱：「在追逐（被告）時都沒有脫離我們的視線，．．．我有
      看到他傾倒砂石，他慢慢將砂石卸下，一共卸下二次，第二次是將砂石全部卸
      下來等語。足見被告己○○係駕駛大貨車在前揭河川地盜採並載運砂石後，因
      遇警盤查乃駕車加速逃逸，在逃脫警方追捕過程中乘機將車載之砂石卸下，被
      告辯稱當天有要去偷採砂石，但還沒有採云云委屬卸罪之詞，無足採信，此外
      ，並有河川地現場、被告將砂石卸下在產業道路上之現場照片十二張附卷可稽
      ，事証明確，被告己○○盜採砂石竊盜犯行堪以認定。
  二、核被告所為係犯刑法第三百二十條第一項竊盜罪，被告與駕駛挖土機之不詳姓
      名之成年人間有犯意聯絡與行為分擔，均為共同正犯。查被告己○○駕車運載
      砂石在產業道路上經警攔下盤問，被告卻拒絕盤問而加速駛離等情固據被告供
      認在卷，但証人莊世雄在本院調查時証稱：「我們攔截時被告有將車子整個停
      下來，我就將車子停在小叉路，員警上前去盤查時，他就趁機開走，當時我在
      倒車準備攔阻他，他的車子往前開就擦撞到我車子的車尾。」，又証人詹立明
      亦証稱：「（被告是否撞到你們的車？）是的，莊世雄在倒車時，己○○車子
      在前進中就撞到。」，証人即警員陳義勇到庭証述：「（被告有撞到你們的車
      子﹖）是的，有撞到我們的車尾，被告車子啟動時，我們的車子是停著，我們
      的車子應該是要後退攔截他時才撞到。」綜上証人所証述情節可見被告於遭警
      攔阻盤查時，有將貨車停下，惟片刻旋即加速駛離，莊世雄見狀立即倒車欲追
      捕被告，而遭加速往前駛離之被告車撞及車尾保險桿，依此情節觀之，被告固
      可認係為脫免逮捕而加速往前駛離，然瞬間因而撞及正倒車中之莊世雄所駕駛
      之自小客車，自難認係被告故意對員警施強暴、脅迫，公訴意旨認被告係為脫
      免逮捕而當場故意對員警施強暴、脅迫，係犯刑法第三百二十九條之準強盜罪
      ，自屬未洽，惟起訴之竊盜基本事實相同，本院爰予變更起訴法條。
  三、原審詳理由對被告己○○部分予論罪科刑之判決固非無見，惟（一）被告並
      未故意對員警施強暴、脅迫，已如前述，原判決認被告係犯刑法第三百三十條
      第一項之加重準強盜罪、第一百三十五條第一項妨害公務罪，並依想像競合犯
      關係從一重論以加重準強盜罪，自有未合，（二）同案被告乙○○、庚○○、
      丙○○並無証據足証其等犯本件竊盜罪（詳如後述），原判決認被告己○○與
      乙○○、庚○○、丙○○等人間有犯意聯絡與行為分擔，均為共同正犯，亦有
      違誤，（三）扣案之手提無線電話機並無証據足認係被告己○○所有，原判決
      併予宣告沒收，同有未洽。被告己○○上訴意旨否認犯罪固無足取，但原判決
      既有前揭可議之處，自屬無可維持，應由本院撤銷改判。爰審酌被告己○○有
      如事實欄所載之犯罪前科紀錄，有台灣高等法院被告全國前案紀錄表在卷可稽
      ，其素行不佳，本件所為乃罔顧公共安全盜採河川地之砂石，惡性自較一般竊
      取他人財物者為重，且犯後經警盤查仍拒絕而加速逃離，偵審中復未供承犯情
      等一切情狀，量處如主文所示之刑。扣案之車牌號碼ＮＧ─一七七０號大貨車
      一輛（已由被害人丁○○具領，有贓物認領保管單附屏東縣警察局里港分局警
      卷可稽）、手提無線電話機、挖土機一部均非被告己○○所有，爰不宣告沒收
      。又公訴人雖認被告己○○另觸犯水利法第九十二條之一第一項中段之在行水
      區內擅採砂石罪嫌等情，惟查被告擅採砂石地區，位於河川區域，河川行水區
      外，有經濟部水利處第七河川局八十九年六月十二日八九水利七管字第０八九
      ０二０一五九四號函在卷可稽，本件既非在行水區採取砂石，自不成上開水利
      法第九十二條之一第一項中段之罪，惟公訴人認此部份與前開竊盜罪間有牽連
      犯之裁判上一罪關係，自毋庸另為無罪之諭知，附此明。
  四、檢察官移送併辦意旨另以：（一）被告己○○於八十八二月十八日十五時許
      ，在台北縣土城市○○路○段一二九巷，竊取上開丁○○所有車牌ＮＧ－七七
      ０號大貨車，認被告己○○涉觸犯刑法第三百二十條第一項竊盜罪嫌（台灣高
      雄地方法院檢察署八十八年度偵字第一一六八四號）；（二）被告己○○於八
      十九年七月十三日凌晨二時許，竊取戊○○所有引擎四三０三號之挖土機一輛
      ，認被告己○○涉觸犯刑法三百二十條第一項竊盜罪嫌（台灣苗栗地方法院檢
      察署九十年度偵字第八一九號）。惟查：訊據被告己○○矢口否認有竊盜丁○○所有車牌ＮＧ－七七０號大貨車，辯稱：被警查獲當日係丙○○僱用伊去載
      運砂石，大貨車亦係丙○○交給伊的，伊駕駛約一個小時就被警查獲等語。同
      案被告丙○○雖自始堅持否認有交付該大貨車予被告己○○，然被告丙○○係
      同案被查獲並經起訴在案，縱該部大貨車係其交予被告己○○，亦難期其會供
      認實情，是本件本難僅因被告駕駛上開失竊之大貨車即推斷必係被告己○○所
      竊取，且上開大貨車乃於八十八年二月十八日在台北縣土城市○○路○段失竊
      復據被害人丁○○在警訊中指陳明確，而被告己○○乃住桃園市，地緣關係上
      亦與台北縣土城市有緊密關係，細稽檢察官併案卷証復查無積極証據足証查獲
      之上開大貨車係被告己○○所竊取，本院復查無其他証據足以証明被告蔡永有
      此部分犯行，惟該部分既未經起訴，仍應請檢察官另為適當之處理。另移送併
      辦意旨（二）之部分犯罪行為時間係八十九年七月十三日，與本件前揭論罪科
      刑部分之犯罪時間（八十八年二月十日）相距達一年五個月，犯罪型態乃竊盜
      其弟蔡永堂所有之挖土機一台，與本件之盜採砂石亦非相同，實難認其主觀上
      係基於單一整體之概括犯意，與本件自無連續犯之裁判上一罪關係，本院無從
      併案審理，應由檢察官另行偵辦。
貳、乙○○、庚○○、丙○○部分
  一、公訴意旨另以：被告丙○○與綽號「阿明」之不詳姓名成年男子，自八十八年
      二月間某日起，僱用被告乙○○、庚○○分別駕駛砂石車及由某不詳姓名之男
      子駕駛挖土機，共同意圖為自己不法之所有，在屏東縣里港鄉中和堤防與土庫
      堤防交界處之南二高旁河川地內，擅採砂石出賣牟利，因而損害管理機關之利
      益。嗣於八十八年二月廿日上午九時許，在該河川地，由某不詳姓名成年人駕
      駛引擎６Ｄ00000000號挖土機挖土，竊取砂石土方，己○○駕駛竊得
      無牌照大貨車（即車牌ＮＧ－七七０號失竊之贓車，另由台灣高雄地方法院檢
      察署偵辦）載運砂石，乙○○、庚○○分別駕駛砂石車（車牌ＪＯ－三九０號
      及無牌照，引擎ＲＦ0－000000號）載運砂石，在上址為高雄縣警察局
      旗山分局警備隊、屏東縣警察局里港分局及台灣省第七河川局查獲。認被告丙○○、乙○○、庚○○係犯水利法第九十二條之一第一項中段之在行水區擅採
      砂石罪、刑法第三百二十條第一項竊盜罪云云。
  二、按犯罪事實應依證據認定之，無證據不得推定其犯罪事實。不能證明被告犯罪
      者，應諭知無罪之判決，刑事訴訟法第一百五十四條、第三百零一條第一項前
      段分別定有明文。而犯罪事實之認定，應憑證據，如未能發現相當證據，或證
      據不足以證明，自不能以推測或擬制之方法，為裁判基礎；又認定不利被告之
      事實，須依積極證據，苟積極證據不足為不利被告事實之認定時，即應為有利
      於被告之認定，更不必有何有利之證據。（最高法院五十二年台上字第一三○○號判例參照）。本件公訴人認被告丙○○、乙○○、庚○○涉犯在行水盜採
      砂石罪嫌係以被告乙○○、庚○○供述當日係要前往該河川地載運砂石等情，
      、被告己○○供稱係受僱於丙○○等語，及警方所查扣之乙○○、庚○○、己○○三人所使用之無線電其頻率相同等為論據。
  三、訊據上訴人即被告乙○○、庚○○、丙○○均矢口否認有共同盜採河川砂石之
      犯行，被告乙○○、庚○○均辯稱：當天只是路過河川附近要去看看有無工作
      可以作，並未盜採或載運砂石等語，被告丙○○則辯稱：伊是事後經警通知說
      己○○供稱是伊將大貨車交給他駕駛，才到旗山分局說明並製作筆錄，伊並沒
      有盜採砂石等語。經查：（一）本件被告乙○○、庚○○自警訊起至本院調查
      時始終堅供當日係空車並未載運砂石即遭警攔下盤查，而其等被警攔下查獲之
      情節，據證人即警員孫明光於原審審理中證稱：當時有一輛已滿載砂石，另有
      三台開出去，挖土機之引擎還在動，司機跳車逃逸，滿載砂石車子已逃逸，有
      一台砂石車邊跑邊放砂石，另三台空車掉頭要逃等情（原審八十九年七月十九
      日審判筆錄），惟証人孫明光因係騎機車至場查緝，並非現場將被告乙○○、
      庚○○攔下之員警等情亦經証人在本院調查中述明在卷，所為証述亦不足証明
      被告乙○○、庚○○係駕駛其所看到由河川地現場開出來之大貨車之人，更遑
      論証明被告乙○○、庚○○二人有在現場盜採砂石之事實。另証人張嘉評在本
      院調查時証述：「當天我們是在南二高橋下有發現砂石車，我們接到警網說有
      砂石車要逃出要我們攔截，我們攔截二部砂石車都是空車，我們攔截到後，隊
      長說攔截到後將他們（被告乙○○、庚○○）帶回，我們等另一警網將他們帶
      回作筆錄」。可見被告乙○○、庚○○被警攔下時係空車狀態甚為明確。則被
      告乙○○、庚○○二人既係駕駛空貨車被警攔下盤查，復無何証據足証其等有
      於查獲當日著手於竊取河川砂石之犯行，至被告乙○○、庚○○所駕駛之大貨
      車雖均裝設無線電話機且調至相同之頻率等情固為被告乙○○、庚○○所不否
      認，惟類此同行駕駛人之間使用相同頻率之無線電話機相互通話，或提供營業
      上之便利，或為互通訊息，在通信科技普及化之現代社會亦非少見，故尚不能
      以被告二人所裝之無線電話均調在相同之頻率可供互通信息，遽認其等係同受
      僱於綽號「阿明」之人而為盜採砂石之共犯結構。（二）同案被告鄭忠雄（已
      經原審判決無罪確定）固於警訊中供稱伊係受僱於綽號「阿明」之男子，「阿
      明」有交代如出事情，要伊出面頂替，當天是由被告丙○○以機車載到警察局
      欲頂罪，伊與丙○○並不熟識，只見過四、五次面而已等語，惟此亦僅足認被
      告丙○○係受僱（或受託）以機車載鄭忠雄前往警察局欲出面頂罪，其行為固
      係可疑，然尚難據以推斷被告丙○○係屬某盜砂集團之一份子，乃更進而擴張
      証據証明力推斷被告丙○○係與綽號「阿明」之男子共同僱用被告乙○○、庚○○、己○○等人。又同案被告己○○經警逮捕後即供稱係受僱於被告丙○○
      ，伊所駕駛載運砂石之大貨車（即即車牌號碼ＮＧ－七七０號，丁○○所有失
      竊之贓車）乃被告丙○○交予云云。惟按刑事訴訟法第一百五十六條第二項規
      定：被告之自白，不得作為有罪判決惟一證據，仍應調查其他必要之證據，以
      察其是否與事實相符。其立法旨意乃在防範被告自白之虛擬致與真實不符，故
      對自白在證據上之價值加以限制，明定須藉補強證據以擔保其真實性。又利用
      非共同被告之共犯之自白或其他不利於己之陳述，為認定被告犯罪之證據，不
      特與利用被告自己之自白作為其犯罪之證明同有自白虛偽性之危險，亦不免有
      嫁禍於被告而為虛偽供述之危險。故就刑事訴訟法第一百五十六條第二項之立
      法意旨觀之，非共同被告之共犯之自白或其他不利於己之陳述，固得作為認定
      被告犯罪之證據，但不得作為有罪判決之唯一證據，仍應調查其他必要之證據
      ，以察其是否與事實相符，亦即仍須有補強證據以擔保該共犯自白之真實性，
      始得採為斷罪之依據，並非絕對可由法院自由判斷該共犯之自白或不利於己之
      陳述之證明力。若不為調查，而專憑此項供述據為被告犯罪事實之認定，即與
      上開規定有違。（最高法院八十七年台上字第三四七二號判決可資參照）查被
      告己○○既係因盜採砂石，於載運砂石途中為警攔截查獲，所駕駛之大貨車復
      為他人失竊贓車，其為推卸（大貨車係他人交予）或減輕（僅係受僱他人）刑
      責，而為不實之自白，亦非無可能，故本件既查無其他積極証據足以察是否與
      事實相符，自不能以共同被告己○○之上開自白作為認定被告丙○○犯罪之唯
      一証據。綜上所述，本件應屬不能証明被告乙○○、庚○○、丙○○犯罪，依
      上開規定均應為無罪之諭知。
  四、原審對被告乙○○、庚○○、丙○○為論罪科刑之判決，自有未合，被告乙○○、庚○○、丙○○上訴意旨皆矢口否認犯罪，上訴為有理由，應由本院將原
      判決關於被告乙○○、庚○○、丙○○部分撤銷，改為無罪之判決。
據上論結，應依刑事訴訟法第三百六十九條第一項前段、第三百六十四條、第二百九
十九條第一項前段、第三百條、第三百零一條第一項、刑法第二十八條、第三百二十
條第一項，判決如主文。
本案經檢察官陳新慶到庭執行職務。
中    華    民    國      九十      年       九       月      二十六    日
                              臺灣高等法院高雄分院刑事第三庭
                                  審判長法官  莊秋桃
                                        法官  陳中和
                                        法官  莊崑山
右正本證明與原本無異。
被告己○○不得上訴，檢察官如不服本判決，應於判決送達後十日內向本院提出上訴
狀，其未述理由者並應於提出上訴狀後十日內向本院補提理由書（應附繕本)。
被告乙○○、庚○○、丙○○不得上訴
                                      書記官  邱麗莉
中    華    民    國      九十      年       十       月         二     日
附錄：本判決論罪科刑法條：
刑法第三百二十條一項
意圖為自己或第三人不法之所有，而竊取他人之動產者，為竊盜罪，處五年以下有期
徒刑、拘役或五百元以下罰金。
         ｋ


司法院資訊處製作；財團法人民間司法改革基金會備份。
